【裁判字號】    99,判,1212
【裁判日期】    991111
【裁判案由】    綜合所得稅
【裁判全文】
最  高  行  政  法  院  判  決
                                      99年度判字第1212號
上  訴  人  張榮輝
被 上訴 人  財政部臺北市國稅局
代  表  人  凌忠嫄
上列當事人間綜合所得稅事件，上訴人對於中華民國98年4月27
日臺北高等行政法院98年度簡字第57號判決，提起上訴，本院判
決如下：
    主  文
原判決廢棄。
訴願決定及原處分（即復查決定）均撤銷。
第一審及上訴審訴訟費用均由被上訴人負擔。
    理  由
一、按對於適用簡易程序之判決提起上訴，須經本院許可，且該
    許可以訴訟事件所涉及之法律見解具有原則性者為限，行政
    訴訟法第235條定有明文。所謂法律見解具有原則性，係指
    該事件所涉及之法律問題意義重大，而有加以闡釋之必要情
    形而言；如對行政命令是否牴觸法律所為之判斷，或就同類
    事件高等行政法院所表示之見解相互牴觸，有由本院統一法
    律上意見或確認其意見之必要情形屬之。經查：關於被繼承
    人之遺產於被繼承人死亡後所生孳息，應屬繼承人何年度之
    所得而對之課徵綜合所得稅之爭議，本件原判決與原審97年
    度簡字第500號判決之見解歧異，依上開所述，本件所涉及
    之法律見解應認具有原則重要性，故本件上訴應予准許，合
    先敘明。
二、本件上訴人民國94年度綜合所得稅結算申報，漏報取自恆隆
    行貿易股份有限公司（下稱恆隆行公司）營利所得新臺幣（
    下同）3,202元，經被上訴人查得，併課核定綜合所得總額
    1,400,639元，應退稅額578元。上訴人對核定取自恆隆行公
    司營利所得3,202元不服，以其父張金石於93年7月1日死亡
    ，全體繼承人於96年10月29日達成和解分割恆隆行公司等5
    家公司股份，並於97年2月26日取得該公司96年12月12日開
    立之支票乙紙，惟該公司94年度發放股利時，上訴人未完成
    股份繼承，亦非該公司股東，應依實質課稅原則將系爭營利
    所得歸課其97年度綜合所得總額等理由，申請復查。經被上
    訴人以上訴人取得恆隆行公司94年度發放之營利所得3,202
    元，有該公司開立之股利憑單可稽，原核定並無不合為由，
    以97年6月2日財北國稅法二字第0970204680號復查決定駁回
    其申請，上訴人表不服，提起訴願遭決定駁回，提起行政訴
    訟，亦經原審判決駁回；上訴人仍表不服，向本院提起本件
    行政訴訟。
三、原審斟酌全辯論意旨及調查證據結果，係以(一)按「個人之綜
    合所得總額，以其全年下列各類所得合併計算之：第一類：
    營利所得：公司股東所獲分配之股利總額、……」、「依第
    66條之1規定，應設置股東可扣抵稅額帳戶之營利事業，應
    於每年1月底前，將上一年內分配予股東之股利或社員之盈
    餘，填具股利憑單、全年股利分配彙總資料，一併彙報該管
    稽徵機關查核；……」及「公司之應付股利，於股東會決議
    分配盈餘之日起，6個月內尚未給付者，視同給付。」分別
    為所得稅法第14條第1項第1類、第102條之1第1項前段及同
    法施行細則第82條第2項所明定。又「繼承人於繼承事實發
    生後所領取之股利，係屬繼承人之所得，應課徵繼承人之綜
    合所得稅，而不視為被繼承人之遺產。」「主旨：被繼承人
    死亡後，其名下之股份或股權所配發之盈餘，應依本部67年
    10月5日台財稅第36761號函規定，於繼承事實發生後公司發
    放股利年度課徵繼承人之綜合所得稅。……說明……二、依
    股利發放作業，公司按除權（息）基準日股東名簿所載股數
    配發之增資記名股票，不論股票所有人是否已領取，如未轉
    讓，下次除權（息）時均計入除權（息）基準日之股數，作
    為配發股利之基準；又民法第1147條規定：『繼承，因被繼
    承人死亡而開始。』，故有關……公司辦理……歷年未領取
    之配發增資股票乙案，該公司各年度分配增資股票時，即已
    完成股利之給付，全體繼承人已實質取得股利所有權。據此
    ，應以公司發放股利年度為繼承人取得股利之年度課徵所得
    稅，並依法開立各繼承人所得給付年度……之股利憑單。」
    為財政部67年10月5日台財稅第36761號函釋及96年1月22日
    台財稅字第09500503430號函釋在案，而上開函釋係財政部
    基於職權，就所得稅法第14條第1項第1類前段營利所得中繼
    承人於繼承事實發生後所領取之股利歸課綜合所得年度所為
    之釋示，係闡明法規之原意，未逾越所得稅法及民法等相關
    法律規定，亦未加重人民稅賦，應自法規生效之日起有其適
    用（司法院釋字第287號解釋意旨參照）。是上訴人主張上
    開96年函釋並無明確規範「現金股利」亦應適用，課稅要件
    並不明確，顯已違反行政程序法第5條及第160條第2項規定
    云云，尚非可採。(二)經查，本件上訴人之父（被繼承人）張
    金石於93年7月1日死亡，死亡後遺有恆隆行公司股票，則其
    原對恆隆行公司之股權，自死亡之時起，依民法第1147、11
    48條規定即當然由其繼承人承受，無待繼承人另為主張。又
    繼承人之承受係基於法律之規定，亦毋須另為繼承之意思表
    示（最高法院32年上第442號判例、80年度台上字第160號判
    決意旨參照），是張金石原持有之上開公司股票自其死亡時
    起即屬繼承人之財產，由繼承人享有對該公司事業依其投資
    比例受益之地位。從而，該公司股東常會於94年6月25日決
    議通過發放現金股利，並經該公司94年11月5日董事會決議
    以94年11月20日為現金股利發放日，已非張金石之遺產，而
    屬繼承人之財產。又張金石所遺之恆隆行公司股票為上訴人
    等繼承人所明知，而上開公司各年度發放股利，應將發放之
    日期、地點，分別通知各記名股東並應向行政院金融監督管
    理委員會指定之資訊申報網站進行傳輸，於完成傳輸後，即
    視為已依規定完成公告（公開發行股票公司股務處理準則第
    42條），繼承人復得隨時繳清遺產稅、分割張金石遺產（含
    系爭股票）及辦理移轉登記（民法第1148、1164條、遺產及
    贈與稅法第8條第1項規定參照），而張金石繼承人自其死亡
    時起既已依法取得上開公司股權，且就之並無不知或不能分
    割取得系爭股票領取股利情事，則上訴人就屬於其財產之恆
    隆行公司94年度發放之股利，自應以公司發放股利年度為取
    得營利所得（股利）之年度課徵所得稅。從而，上訴人94年
    度綜合所得稅結算申報，漏報取自恆隆行公司營利所得3,20
    2元，經被上訴人查得，併課核定綜合所得總額1,400,639元
    ，應退稅額578元，於法即無不合。上訴人主張其於97年辦
    妥繼承移轉過戶後始領取系爭現金股利，應歸課其97年度之
    綜合所得稅云云，自無可採等由，乃駁回上訴人在原審之訴
    。
四、上訴意旨係以：原審判決所援引之財政部96年1月22日台財
    稅字第09500503430號函釋，未依行政程序法第160條第2項
    規定之登載於政府公報之生效要件，復牴觸司法院釋字第37
    7號解釋綜合所得稅課徵時點應以實際取得日期之意旨，且
    與原審法院就同類事件所示之法律見解相牴觸，作出前後不
    一致之裁判，致現金股利於股利發放日產生究應歸屬繼承人
    財產或歸入被繼承人遺產之歧異見解，故本件所涉法律見解
    實具有原則上重要性；況上訴人於97年始知悉恆隆行公司股
    利發放，則94年度既無法知悉上開股利發放亦無從分割取得
    系爭股票股利，且原審法院97年度簡字第500號判決亦認定
    財政部67年10月5日台財稅第36761號函釋所稱「領取」應指
    繼承後經特定權利主體領取業已與固有股權分離之股份孳息
    ，並以上開司法院釋字第377號、第608號解釋、及財政部59
    年11月7日台財稅第29806號、60年12月22日台財稅第39920
    號函釋意旨據以判決，且系爭事實發生於財政部作成96年函
    釋前，而恆隆行公司亦非公開發行股票公司，然原審法院卻
    援引上開財政部67年10月5日及96年1月22日函釋及公開發行
    股票公司股務處理準則第42條而為判決，顯有適用法規錯誤
    及不當之違法。此外，被上訴人依財政部98年9月1日台財稅
    字第09800412250號函釋意旨，就與本件案情相同之遠伸實
    業股份有限公司94年度營利所得作出改歸課於實現年度之答
    辯，而本件係行政救濟中尚未確定案件，當有上開函釋之適
    用等語。
五、本院查：
（一）按「……財政部67年10月5日台財稅第36761號函：『繼承
      人於繼承事實發生後所領取之股利，係屬繼承人之所得，
      應課徵繼承人之綜合所得稅，而不視為被繼承人之遺產』
      ，係主管機關基於法定職權，為釐清繼承人於繼承事實發
      生後所領取之股利，究屬遺產稅或綜合所得稅之課稅範圍
      而為之釋示，符合前述遺產及贈與稅法、所得稅法規定之
      意旨，不生重複課稅問題，與憲法第19條之租稅法律主義
      及第15條保障人民財產權之規定，均無牴觸。」（司法院
      釋字第608號解釋參照），據此，可知上開財政部67年函
      釋旨在對「遺產稅及綜合所得稅之課稅範圍」予以規範，
      無關對所得實現暨課稅年度之認定。
（二）再按「財政部依本法或稅法所發布之解釋函令，對於據以
      申請之案件發生效力。但有利於納稅義務人者，對於尚未
      核課確定之案件適用之。」稅捐稽徵法第1條之1定有明文
      。另「被繼承人死亡日後，遺產所生之孳息係屬繼承人之
      所得，扣繳義務人應於給付時，依所得稅法第88條規定扣
      繳稅款，惟在繼承人辦理遺產分割或交付遺贈前，可暫免
      填發憑單；俟其依法辦妥遺產分割或交付遺贈時，再按實
      際繼承人或受遺贈人填發憑單，併入遺產孳息過戶或領取
      年度之所得，依法徵免所得稅。」復經財政部98年9月1日
      台財稅字第09800412250號函釋示在案。經查：本件上訴
      人之父張金石於93年7月1日死亡，死亡後遺有恆隆行公司
      股票，該公司股東常會於94年6月25日決議通過發放現金
      股利，並經該公司94年11月5日董事會決議以94年11月20
      日為現金股利發放日，惟張金石之全體繼承人於96年10月
      29日達成和解分割恆隆行公司等5家公司股份，並於97年2
      月26日取得該公司96年12月12日開立之支票乙紙等情，為
      原審依法所認定之事實；上訴人既係於97年2月26日才取
      得現金股利3,202元，揆諸上開說明，自應歸課其97年度
      之綜合所得稅；然被上訴人認應併入其94年度之綜合所得
      稅，訴願決定及原判決遞予維持，均自有適用法規不當之
      違法。
（三）綜上所述，原判決既有如上所述適用法規不當之違法，並
      其違法又將影響判決結論，故上訴意旨指摘原判決違法，
      求予廢棄，即有理由；又因本件事實已臻明確，僅本件應
      併計上訴人97年度之綜合所得稅，有由被上訴人再為調查
      審認之必要，本院爰自為判決，將原判決廢棄，並將訴願
      決定及原處分（即復查決定）一併撤銷，由被上訴人另為
      適法之處分，以昭折服。
六、據上論結，本件上訴為有理由，爰依行政訴訟法第256條第1
    項、第259條第1款、第98條第1項前段，判決如主文。
中    華    民    國    99    年    11    月    11    日
                    最高行政法院第六庭
                        審判長法官  吳  明  鴻
                              法官  林  茂  權
                              法官  侯  東  昇
                              法官  黃  秋  鴻
                              法官  陳  國  成

以  上  正  本  證  明  與  原  本  無  異
中    華    民    國    99    年    11    月    11    日
                              書記官  吳  玫  瑩

司法院資訊處製作；財團法人民間司法改革基金會備份。
